【裁判字號】    89,上訴,865
【裁判日期】    890530
【裁判案由】    妨害自由（家庭暴力案件）
【裁判全文】
臺灣高等法院臺中分院刑事判決            民國八十九年度上訴字第八六五號
    上  訴  人
    即  被  告  乙○○
    選任辯護人  張慶宗
右上訴人因妨害自由案件，不服臺灣臺中地方法院八十九年三月廿九日第一審判決（
民國八十九年度訴字第一○七號，起訴案號：臺灣臺中地方法院檢察署民國八十八年
度偵字第二二四三五號），提起上訴，本院判決如左：
    主      文
原判決撤銷。
乙○○以非法方法，剝奪人之行動自由，處有期徒刑貳月。
    事      實
一、乙○○與丙○○原係夫妻，二人於民國八十八年五月間離婚，具有家庭暴力防治
    法第三條第一款所定之家庭成員關係，丙○○於離婚後，即攜女兒吳筱涵居住於
    台北市，於同年十月十一日，丙○○徵得乙○○之同意，攜女兒返回乙○○位於
    台中縣沙鹿鎮○○路二一五號之住處拿取衣服，當天丙○○並在該處過夜。翌日
    上午六時三十分許，丙○○要去搭火車，乙○○為不讓丙○○離開，先將其女兒
    吳筱涵趕出屋外，隨即將遙控電動鐵門關上，並持水果刀一把（未據扣案）脅迫
    李女不得離去，以此非法方法，剝奪丙○○之行動自由，嗣經丙○○打電話報警
    ，於同日上午七時許，警員吳家明才進入乙○○上開住處，將丙○○救出，乙○
    ○前後剝奪丙○○行動自由約二十分鐘。
二、案經被害人丙○○訴由台灣台北地方法院檢察署檢察官呈請台灣高等法院檢察署
    檢察長核轉台灣台中地方法院檢察署檢察官偵查起訴。
    理      由
一、訊據被告乙○○，固承認於前揭時、地與丙○○商談復合一事，及因而發生拉扯
    等情，惟矢口否認有何妨害自由犯行，辯稱：伊希望與丙○○復合，只要求丙○
    ○留下來，二人因而發生拉扯而已，並無妨害丙○○之自由云云。惟查，右揭犯
    罪事實，業據告訴人丙○○指述甚詳，核與證人即至現場處理警員吳家明及吳筱
    涵分別於偵查、審理中證述情節相符。觀諸被告自承與丙○○商談時，伊手中確
    實持有水果刀，及當時鐵門緊閉，無法進出，至現場處理之警員，只得從隔壁之
    頂樓陽臺爬入等情，足見被告係以使人心生畏懼之脅迫行為，限制丙○○之行動
    自由，而丙○○為了保生命安全，在當時已毫無行動自由可言，再者，被告如係
    誠心誠意與丙○○商談，何須手持水果刀？又何須緊閉鐵門？是被告所辯意在卸
    責，要無足採。本案事證明確，被告犯行洵堪認定。
二、按刑法第三百零二條之妨害自由罪，係妨害他人自由之概括的規定，故行為人具
    有一定目的，以非法方法剝奪人之行動自由者，除法律別有處罰較重之規定（例
    如略誘及擄人勒贖等罪），應適用各該規定處斷外，如以使人行無義務之事，或
    妨害人行使權利為目的，而其強暴脅迫復已達於剝奪人行動自由之程度，即祇成
    立本罪，不應再依同法第三百零四條論處，最高法院二十九年上字第二三五九號
    著有判例。又被告係被害人丙○○之前配偶，業經其等二人陳明在卷，屬家庭暴
    力防治法第三條第一款所定之家庭成員，本案屬家庭暴力罪。核被告所為，係犯
    刑法第三百零二條第一項之妨害自由罪，原審以被告罪證明確，予以論罪科刑，
    原無不合，惟查被告於妨害被害人行動自由繼續中，出手毆打被害人成傷，係另
    犯刑法第二百七十七條第一項之傷害罪，原判決誤認係施強暴脅迫之當然結果，
    不另成立傷害罪，尚有未洽，被告上訴意旨否認犯罪，雖無理由，惟原判決既有
    可議，自屬不能維持，應由本院將原判決撤銷改判，爰審酌被告犯罪之動機、目
    的、手段、限制自由之時間及被害人表示不願追究等一切情狀，量處以有期徒刑
    二月，又被害人以妨害自由所用之水果刀一把，因未經扣案，且無從特定，為免
    將來執行困難，爰不併為宣告沒收。再被害人雖當庭表明不願追究，請求給予被
    告一個自新之機會，唯因被告另犯賭博罪，經判處有期徒刑四月，依法不能諭知
    緩刑，併此敘明。
三、公訴意旨另稱：被告乙○○於右開時地妨害丙○○之行動自由繼續中，出手毆打
    丙○○成傷，因認為被告涉犯刑法第二百七十七條第一項之傷害罪云云。按刑法
    第二百七十七條第一項之傷害罪，係告訴乃論之罪，此觀之刑法第二百八十七條
    規定自明，茲告訴人丙○○已於原審審理中撤回告訴（見原審卷第十四頁正面）
    ，依法本應為不受理之判決，因公訴人認此部分與前述有罪部分為裁判上一罪之
    牽連犯關係，爰不另為不受理之判決。
據上論斷，應依刑事訴訟法第三百六十九條第一項前段、第三百六十四條、第二百九
十九條第一項前段，刑法第三百零二條第一項，罰金罰鍰提高標準條例第一條，判決
如主文。
本案經檢察官甲○○到庭執行職務。
中      華      民      國    八十九     年      五       月    三十    日
                                  臺灣高等法院臺中分院刑事第九庭
                                        審判長法  官  胡  森  田
                                              法  官  康  應  龍
                                              法  官  趙  春  碧
右正本證明與原本無異。
如不服本判決應於收受送達後十日內向本院提出上訴書狀，其未述上訴之理由者並
得於提起上訴後十日內向本院補提理由書（均須按他造當事人之人數附繕本）。
                                              書記官  吳  麗  慧
中      華      民      國    八十九     年      五       月   三十一   日
                                                                        Ｉ


司法院資訊處製作；財團法人民間司法改革基金會備份。
